Inventaris van het archief van het Nationaal Bureau voor Documentatie over Nederland, 1919-1936
Nationaal Archief, Den Haag
Nationaal Bureau voor Documentatie
Nationaal Bureau Documentatie
1919-1936
I26025
5.20 meter; 73 inventarisnummers.
Normale geschreven, getypte en gedrukte documenten, geen bijzondere handschriften.
Nationaal Archief, Den Haag
Nationaal Bureau voor Documentatie over Nederland
Het archief van het Nationaal Bureau voor Documentatie over Nederland bestaat uit notulen van bestuursvergaderingen, correspondentie met o.a. gezanten en vertegenwoordigers, minuten van uitgaande brieven, de rapporten opgemaakt uit de ingekomen brieven van haar buitenlandse vertegenwoordigers, samengestelde buitenlandse nieuwsbulletins en persberichten.
Archiefvorming
Geschiedenis van de archiefvormer
Eind 1918 werd in Den Haag de Stichting Voorlichting omtrent Nederland opgericht. De stichting wilde met name het negatieve Nederlands imago in het buitenland na de Eerste Wereldoorlog tegen gaan en voorlichting verschaffen over Nederland en Nederlands-Indië.
Een van de belangrijkste mensen achter de stichting was F.J.W. Drion (1874-1948), algemeen secretaris van de Bond van Vrije Liberalen (1908-1921) en Tweede Kamerlid (1913-1923). Hij werd begin 1919 de directeur van het uitvoerend orgaan van de stichting, het Nationaal Bureau voor Documentatie over Nederland.
De financiering van het bureau was afkomstig van Nederlandse bedrijven en het ministerie van Buitenlandse Zaken, waarmee nauw werd samengewerkt. Daardoor is het Bureau ook geen particuliere instelling. Het was formeel onafhankelijk, maar feitelijk een verkapt regeringsorgaan.
Paul Stoop, De geheime rapporten van H.J. Noorderwier, Berlijn 1933-1935. Amsterdam [1988] signatuur bibliotheek Nationaal Archief 172 F 24
Te meer omdat vanaf 1922 de bijdragen van de ondernemingen, door de economische crisis terugliepen, en het aandeel van het rijk in de financiering navenant toenam. In 1927 werd het budget gehalveerd. In 1935 werd het bureau opgeheven, nadat in 1934 de Regeringspersdienst was opgericht, dat van 1 januari 1936 de enige overheidsinstelling op het gebied van de voorlichting aan het buitenland werd.
De voorlichting over de buitenlandse opinie was tweeledig; 1. door de verspreiding van overdrukken van belangrijke in de buitenlandse pers verschenen artikelen, de z.g. bulletins 2. door het aan de regering overleggen van vertrouwelijke rapporten van correspondenten van het bureau. Deze correspondenten, ook wel genoemd "stille persattachés", deden hun werk in het geheim. Het was niet bekend dat zij in dienst stonden van de Nederlandse regering. Het bureau had vertegenwoordigers in Londen, Rome, New York, Parijs en Brussel, vanaf 1925 ook in Berlijn. Zij ontvingen een vast salaris en hadden een formeel dienstverband. Daarnaast had het bureau in de beginperiode ook losse medewerkers, o.a. in Lausanne, Genève, Stockholm en Vancouver.
Tenslotte had het bureau als taak de mening in de buitenlandse pers te beïnvloeden. Deels op discrete wijze, door de "stille persattachés", deels door de verspreiding van de Gazette de Hollande, een reeds in 1911 door de ministeries van Buitenlandse Zaken, Koloniën en Landbouw, Nijverheid en Handel opgericht dagblad, later weekblad, dat vanaf 1919 door het bureau werd gefinancierd en uitgegeven
Koninklijke Bibliotheek, nrs 1 - 3345 (1-7-1911 - 21-12-1935)
.
De Commissie van advies voor de instelling van een regeringspersdienst keurde in haar rapport van 23 juni 1932 het omstreden fenomeen van "stille persattachés" scherp af
Nummer toegang: 2.10.32.19, inv.nr. 2
. Deze geheimzinnigheid zou de toekomstige Regeringspersdienst kunnen compromitteren. Zij adviseerden de relatie tussen bureau en correspondenten in de volle openbaarheid te brengen. Voortzetting van de Gazette de Hollande kon wel op hun steun rekenen. Maar ook het blad werd eind 1935 opgeheven.
Het bureau was gevestigd in het woonhuis van Drion in Den Haag, en bestond uit de directeur, een secretaris, mr. A.N.J. Fabius (1890-1936) en drie medewerksters. Daar werden uit de brieven van de correspondenten rapporten samengesteld, die in gestencilde vorm en als "strikt vertrouwelijk" in de regel werden gestuurd aan de minister, de secretaris-generaal en de chef van de afdeling diplomatieke zaken van het ministerie van Buitenlandse Zaken. Ook de Nederlandse gezanten in landen met een vertegenwoordiger van het bureau ontvingen rapporten. De voorzitter van de Stichting Voorlichting omtrent Nederland, P.J. de Kanter kreeg een exemplaar, en de vertegenwoordigers zelf. Ook andere ministers en ambtenaren kregen soms een rapport, als men dat nodig achtte.
Geschiedenis van het archiefbeheer
Het bureau ordende zijn correspondentie in rubrieken, die georiënteerd waren op de door het bureau aangeknoopte relaties. Uitgaande stukken werden op land geordend, inkomende stukken op naam van de correspondent.
De verwerving van het archief
Het archief is door schenking verworven.
2.19
Aanwijzingen voor de gebruiker
Openbaarheidsbeperkingen
Volledig openbaar.
Materiële beperkingen
Aanvraaginstructie
Openbare archiefstukken kunnen online worden aangevraagd en gereserveerd. U kunt dit ook via de terminals in de studiezaal van het Nationaal Archief doen. Om te kunnen reserveren dient u de volgende stappen te volgen:
U maakt een profiel aan op www.gahetna.nl, en logt vervolgens in
Via de archiefinventaris (alleen de beschrijvingen met rode nummers) selecteert u het gewenste archiefstuk door op de knop 'Reserveren' te klikken
In het volgende scherm geeft u aan op welke dag u het archiefstuk wilt inzien
Indien u zich bevindt in de studiezaal en een tafelnummer heeft ontvangen kunt u dit nummer vermelden. Als u geen tafelnummer heeft kunt u tafelnummer 777 laten staan
Vervolgens bevestigt u uw reservering door deze te versturen.
Verwant materiaal
Beschikbaarheid van kopieën
Verwante archieven
Archief van Olphert Jan Benjamin van Beresteyn (1872-1919), redacteur van de Gazette de Hollande over 1910-1919, in familiearchief Van Beresteyn, toegang nr. 2.21.018, inv. nr. 340-350.
Correspondentie van P.J. Geyl in het archief F.C. Gerretson, toegang nr. 2.21.146.
Archief van de Regeringsvoorlichtingsdienst in Londen 1940-1945 in het Nederlands Instituut voor Oorlogsdocumentatie.
Archief van de Centrale Dienst Oog en Oor (1945-1946) toegang 2.03.02.
Beschrijving van de series en archiefbestanddelen
- Notulen van de bestuursvergadering van de stichting Voorlichting omtrent Nederland, met bijgevoegd het huishoudelijk reglement., 1921 januari 19; 1; 1 omslag
- Rapporten, opgemaakt door het bureau uit de ingekomen brieven van buitenlandse vertegenwoordigers, 1919-1935; 2-14; 13 omslagen
  - Alle landen, 1919-1922, 2
  - Engeland, 1920-1925, 3
  - Engeland, 1926-1935, 4
  - Frankrijk, 1921-1926, 5
  - Frankrijk, 1927-1935, 6
  - Italië, 1921-1929, 7
  - Italië, 1930-1935, 8
  - België, 1922-1923, 9
  - België, 1924-1930, 10
  - België, 1931-1935, 11
  - Duitsland, 1924, 1926, 1929, 1933-1935, 12
  - Verenigde Staten van Amerika, 1927-1935, 13
  - Zwitserland, 1929-1930, 14
- Bulletins door het bureau uitgegeven, met overdrukken van artikelen uit buitenlandse tijdschriften, handelende over Nederland, 1928-1933, 1935; 15-16; 2 omslagen
  - 1928-1933, 15
  - 1935, 16
- Ingekomen brieven van en minuten van uitgaande brieven aan de vertegenwoordiger in Engeland, prof. dr. P. Geyl, hoogleraar Nederlandse studies aan het University College, 1919-1935; 17-26; 10 omslagen
  - 1919 juni 30 - 1920 oktober 25, 17
  - 1920 oktober 14 - 1921 augustus 31, 18
  - 1921 september 1 - 1922 oktober 31, 19
  - 1922 november 1 - 1924 maart 31, 20
  - 1924 april 2 - 1925 september 23, 21
  - 1925 september 24 - 1927 juni 13, 22
  - 1927 juni 22 - 1929 juli 24, 23
  - 1929 augustus 31 - 1932 februari 26, 24
  - 1932 februari 24 - 1933 augustus 17, 25
  - 1933 augustus 23 - 1935 januari 17, 26
- Ingekomen brieven van en minuten van uitgaande brieven aan de vertegenwoordiger te Parijs, respectievelijk F. Vreede, directeur van het Centre d'Etudes Franco-Hollandaises, ir. W.F.A. Roëll, secretaris van het Centre d'Etudes, en mr. M.CM. Voorbeytel, correspondent van het Algemeen Handelsblad, 1919-1935; 27-32; 6 omslagen
  - 1919 oktober 27 - 1920 oktober 23, 27
  - 1920 november 1 - 1922 oktober 25, 28
  - 1922 oktober 16 - 1927 mei 10, 29
  - 1925 april 14 - 1929 juni 11, 30
  - 1929 juni 21 - 1932 oktober 24, 31
  - 1933 juni 22 - 1935 november 14, 32
- Ingekomen brieven van en minuten van uitgaande brieven aan de vertegenwoordiger te Rome, G.J. Hoogerwerf, secretaris resp. directeur van het Nederlands Historisch Instituut, 1919-1935; 33-36; 4 omslagen
  - 1919 december 7 - 1922 oktober 30, 33
  - 1922 november 1 - 1927 december 20, 34
  - 1928 januari 4 - 1933 maart 25, 35
  - 1933 april 21 - 1935 december 6, 36
- Ingekomen brieven van en minuten van uitgaande brieven aan de vertegenwoordiger te Brussel, respectievelijk H. van der Wal, letterkundige (1920-1930), en J.O. van Griethuysen (1928-1935), 1920-1935; 37-44; 8 omslagen
  - 1920 december 6 - 1922 maart 25, 37
  - 1922 maart 26 - 1923 september 30, 38
  - 1923 oktober 5 - 1925 mei 30, 39
  - 1925 juni 3 - 1927 mei 30, 40
  - 1927 juni 2 - 1930 maart 29, 41
  - 1928 september 12 - 1931 december 21, 42
  - 1932 januari 3 - 1934 januari 29, 43
  - 1934 januari 30 - 1935 november 19, 44
- Ingekomen brieven van en minuten van uitgaande brieven aan de vertegenwoordiger in Duitsland, respectievelijk A. Overhoff, ingenieur te Berlijn (1925-1926) en dr. Th. Metz, algemeen secretaris Nederlandse Kamer van Koophandel te Frankfurt (1926-1933), 1925 mei 11 - 1933 mei 22; 45; 1 omslag
  De rapporten van de vertegenwoordiger H.J. Noorderwier, correspondent van Nieuwe Rotterdamse Courant in Berlijn uit de periode 1933-1935 zijn bij de Duitse inval in 1940 vernietigd.
- Ingekomen brieven en minuten van uitgaande brieven aan de vertegenwoordiger te New York, prof. A.J. Barnouw, hoogleraar Nederlands Colombia University, 1927 november 27 - 1935 november 19; 46; 1 omslag
- Persberichten, meestal betreffende Nederland in de buitenlandse pers, 1925-1935; 47-54; 8 ordners
  - 1925-1926, 47
  - 1925-1926, 48
  - 1927, 49
  - 1927, 50
  - 1928-1930, 51
  - 1928-1930, 52
  - 1931-1935, 53
  - 1931-1935, 54
- Correspondentie met relaties, voornamelijk in verband met de Gazette de Hollande, 1919-1936; 55-70; 16 pakken
  Alfabetisch geordend.
  Aanwinst 1999.
  - 1919-1920, 55
  - 1920 - 1921 juli, 56
  - 1921 augustus - 1923 juni, 57
  - 1923-1924, 58
  - 1924 - 1925 januari, 70
  - 1925 januari - mei, 59
  - 1925 juni- september, 60
  - 1925 oktober - december, 61
  - 1926 januari - februari, 62
  - 1926 maart- augustus, 63
  - 1927 september - december, 64
  - 1928 januari - juni, 65
  - 1928 juli- december, 66
  - 1929, 67
  - 1930-1932, 68
  - 1934-1936, 69
- Correspondentie met gezanten en het ministerie van Buitenlandse Zaken, 1924, 1927-1931; 71-72; 2 pakken
  - 1924, 71
  - 1927-1931, 72